臺灣臺北地方法院刑事判決　　　　　　　 100年度訴字第48號
公　訴　人　臺灣臺北地方法院檢察署檢察官
被　　　告　蔡志中
上列被告因妨害自由案件，經檢察官提起公訴（99年度偵字第13
840 號），本院判決如下：
    主  文
蔡志中共同以強暴妨害人行使權利，累犯，處有期徒刑參月，如
易科罰金，以新臺幣壹仟元折算壹日。
    事  實
一、蔡志中前於民國93年間因公共危險等案件，經臺灣臺北地方
    法院以93年度北交簡字第375 號判決就酒後駕車部分判處有
    期徒刑4 月，就過失傷害案件判處有期徒刑3 月，並定應執
    行刑有期徒刑6 月確定，於94年4 月26日易科罰金執行完畢
    。詎猶不知謹慎，緣賴淑真（所涉賭博罪嫌另經檢察官為不
    起訴處分）與游勝傑之母親劉玫妏（所犯賭博犯行另經本院
    判處有期徒刑4 月確定）因簽賭六合彩中獎與否發生爭執，
    受其叔叔友人即賴淑貞之前男友林國裕委託，另邀真實姓名
    年籍不詳綽號「小邱」及2 至4 名成年男子，於99年2 月10
    日19時許，至臺北市○○區○○街1 號之水悟空庭園咖啡館
    ，與賴淑真、游勝傑（所涉妨害自由罪嫌另經檢察官為不起
    訴處分）相約談判六合彩賭金事宜。因賴淑真見蔡志中、「
    小邱」倒戈向游勝傑，現場情勢不利於己，乃暗中撥打電話
    聯絡友人吳權佑駕車前來，並藉詞行至臺北市○○區○○路
    三段160 巷口欲搭乘吳權佑之車輛離去，蔡志中、「小邱」
    及其他真實姓名年籍不詳之成年男子2 至4 人尾隨在後，見
    狀為阻止賴淑真離去，竟共同基於妨害他人行使權利之犯意
    聯絡，由該數名男子擋住前方車道，於吳權佑示意賴淑貞上
    車後，蔡志中阻止吳權佑關閉車門，並拉住賴淑真要求賴淑
    真下車，且由其中1 名男子向吳權佑表示吳權佑可以離開，
    惟賴淑真要留下，以此強暴方式妨害賴淑真離去之權利，致
    使賴淑真迫於無奈，放棄搭車離去而自行下車返回該咖啡館
    內，賴淑真下車後，吳權佑即駕車離去。
二、案經賴淑真訴由臺北市政府警察局中正第二分局報請臺灣臺
    北地方法院檢察署檢察官偵查起訴。
    理  由
壹、程序方面
    按被告以外之人於審判外之言詞或書面陳述，除法律有規定
    者外，不得作為證據，刑事訴訟法第159 條第1 項定有明文
    ，此即學理上所稱之「傳聞證據排除法則」，而依上開法律
    規定，傳聞證據原則上固無證據能力，但如法律別有規定者
    ，即例外認有證據能力。又按被告以外之人於審判外之陳述
    ，雖不符同法第159 條之1 至之4 之規定，而經當事人同意
    作為證據，法院審酌該言詞陳述或書面陳述作成時之情況，
    認為適當者，亦得為證據。同法第159 條之5 第1 項定有明
    文。查本判決下列所引用之證據，其中傳聞證據部分，均經
    被告蔡志中及檢察官於本院準備程序及審理時同意作為證據
    使用（見本院卷第22頁、第46頁、第47頁），本院審酌該等
    傳聞證據作成時之狀況，並無違法或不當等不宜作為證據之
    情形，依前開說明，均得作為證據。
貳、實體方面
一、訊據被告固不否認於上開時、地以身體擋住車門阻止賴淑真
    離去之事實，惟矢口否認有與「小邱」及其他真實姓名年籍
    不詳之成年男子共同阻攔賴淑真離去之犯行，辯稱：當時只
    有「小邱」跟我一起隨賴淑真前去吳權佑的車子，但只有我
    有將賴淑真攔下的動作云云。
二、經查：
  (一)告訴人賴淑真欲搭乘吳權佑之車輛離去現場時，遭被告、「
    小邱」及真實姓名年籍不詳之成年男子2 至4 人橫加阻止而
    無法離去之事實，此經證人即告訴人於警詢及偵查中證稱：
    於99年2 月10日委託朋友找綽號「阿忠」（即蔡志中，下稱
    蔡志中）、「小邱」2 人與我前往水悟空庭園咖啡館向劉玫
    妏收取彩金，後來到達咖啡館內時，蔡志中、「小邱」2 人
    即幫著對方強行把我押住，我發覺不對勁，我隨即說要出去
    外面路口買香菸，當時我有撥電話請朋友（綽號「阿亮」，
    即吳權佑，下稱吳權佑）快點來救我，後來吳權佑開車前來
    汀州路3 段160 巷等我，後來我走出去，對方（大約5 至6
    人）跟著我到路口時，我要上吳權佑車，隨即遭對方拉住不
    讓我上車，後來我照對方指示下車；對方一群人圍著我，我
    跑到店外跟吳權佑說「你到了沒，趕快來救我」，他回答我
    說「我已經在路口，妳趕快過來」，所以我就跑過去他車子
    那邊，此時蔡志中與其他人就跟著跑過來，把我從車子裡拉
    出來等語指訴歷歷，核與證人吳權佑於警詢時證稱：我接到
    賴淑真打來電話，說她被人押著，要我過去帶她離開，抵達
    時我打電話給賴淑真，要她佯裝出來買東西，趁機上車，不
    到10分鐘後，賴淑真就走出來，當時還有4 名男子，在賴淑
    真左右及後方跟著她，走到車旁時，我便下車打開後座右方
    車門後，示意她上車，賴淑真上車後，接著我也上車，要關
    門時，就被對方把門擋下，不讓我們關門，一開始還有伸手
    拉我的手臂，要我與賴淑真都下車，他們另一人說我可以走
    ，但賴淑真不可以走，因為當時車前方也有他們的人，他們
    不讓我們開走，賴淑真不得已，只好依他們要求下車，並跟
    他們返回咖啡廳內，是蔡志中擋住車門不讓我們離開等語大
    致相符（偵查卷第6 頁、第57頁、第98頁、第99頁），且審
    酌告訴人及證人吳權佑與被告素不相識，於過去毫無任何仇
    怨糾紛，被告又係接受告訴人輾轉委託處理賭博糾紛，告訴
    人與被告間並無利害衝突，本案倘如被告所述並無阻擋告訴
    人離去，則告訴人及證人吳權佑自無故意設詞誣陷被告之理
    ；況被告於偵查及本院準備程序時均全盤否認其為阻止告訴
    人欲搭車離開而出手攔阻一情，嗣於本院審理時方自承確有
    以身體擋住車門不讓告訴人上車等語（本院卷第47頁反面）
    ，足證告訴人及證人吳權佑關於被告擋住吳權佑車門，並拉
    住告訴人要求告訴人下車而不讓告訴人搭車離去之證述亦有
    所本，而非空穴來風。又被告雖否認與「小邱」以外之成年
    男子2 至4 人共同阻止告訴人搭車離去，然告訴人於警詢中
    證稱其受5 至6 人阻止上車，證人吳權佑亦證稱有4 名男子
    跟著告訴人，告訴人與伊先後上車，要關門時就被對方把門
    擋下，車前方也有對方的人等語在卷，已如前述，參以證人
    林國裕於審理時證稱被告帶了有約5 、6 人前來咖啡館內談
    判一情明確（偵查卷第6 頁、第99頁、本院卷第44頁反面）
    ，衡情被告呼朋喚友同行之目的，無非藉此壯大聲勢並於遇
    有事端之際可助其一臂之力，值被告跟隨告訴人前往吳權佑
    之座車見告訴人要上車離去，而出手攔阻時，「小邱」及其
    餘2 至4 名男子豈有可能袖手旁觀而未加以阻攔之理。證人
    林國裕雖於本院審理時另證稱伊駕車搭載告訴人前往「水悟
    空咖啡館」，告訴人先下車，伊去停車，告訴人要離開該處
    被被告攔下返回「水悟空咖啡館」是在伊去停車時發生的，
    伊沒有看到事情經過，伊只有在咖啡館門口等告訴人時，看
    到賴淑真與被告及被告的一個朋友跟在告訴人後面進咖啡館
    ，他們沒有靠得很近、各走各的等語（本院卷第43頁反面、
    第44頁），然證人林國裕只認識告訴人及被告，又未目睹告
    訴人遭被告等人阻擋離去之經過，自難僅憑證人林國裕證述
    跟在告訴人後方進入咖啡館之人數遽認在告訴人進入咖啡館
    之前，僅有被告及另一名真實姓名年籍不詳之成年男子共同
    攔阻告訴人離去。準此而論，案發當時除被告與「小邱」外
    ，尚有2 至4 名真實姓名年籍不詳之成年男子就上開妨害告
    訴人行使權利之犯行，有犯意聯絡及行為分擔甚明，自應成
    立共同正犯。
  (二)按刑法第304 條之強暴、脅迫，祇以所用之強脅手段足以妨
    害他人行使權利，或足使他人行無義務之事為已足，並非以
    被害人之自由完全受其壓制為必要，最高法院28年上字第36
    50號判例可資參照，查本件被告、「小邱」及真實姓名年籍
    不詳之成年人2 至4 人於告訴人欲搭車離開之際分別出手攔
    阻及擋住車道前方，欲阻止告訴人離去，告訴人因而返回「
    水悟空庭園咖啡館」，被告等人並無以其他諸如綑綁、恐嚇
    等強暴、脅迫手段拘束告訴人之行動自由於一定空間之情形
    ，且亦無使用足令人持續喪失自由意志之手段，自難認案發
    時告訴人已屬客觀上足令人喪失自由意志之情境，其行動自
    由尚難認已完全被剝奪，是認被告上開所為尚未足以達剝奪
    告訴人行動自由之程度，故自難對被告論以妨害自由之罪責
    。
  (三)綜上所述，本件事證明確，被告妨害告訴人行使權利之犯行
    ，堪予認定，應依法論科。
二、核被告上開所為，係犯刑法第304 條第1 項以強暴妨害他人
    行使權利之強制罪，起訴意旨認被告係犯刑法第302 條第1
    項之妨害自由罪，尚有未合，惟二者基本社會事實仍屬同一
    ，本院自應依法變更起訴法條予以審理。被告與「小邱」及
    真實姓名年籍不詳之成年男子2 至4 人間，就所犯之強制罪
    有犯意聯絡及行為分擔，均為共同正犯。被告前於93年間因
    公共危險等案件，經臺灣臺北地方法院以93年度北交簡字第
    37 5號判決就酒後駕車部分判處有期徒刑4 月，就過失傷害
    案件判處有期徒刑3 月，並定應執行刑有期徒刑6 月確定，
    於94年4 月26日易科罰金執行完畢，有臺灣高等法院被告前
    案紀錄表1 份存卷可參。其受有期徒刑執行完畢後，於5 年
    內故意再犯本件有期徒刑以上之罪，為累犯，應依法加重其
    刑。爰審酌被告受託為告訴人處理事務，竟不思以理性方式
    解決問題，率然以強制力妨害告訴人行使權利，所為欠缺法
    治觀念，且此等非法壓制方式壓抑告訴人行使權利，造成告
    訴人陷於恐懼，對他人之人身安全有一定程度之侵害，量刑
    本不宜從輕，惟念及被告於審理時尚能坦承部分犯行，及犯
    罪之動機、目的係出於一時非理性之舉動等一切情狀，量處
    如主文所示之刑，並諭知易科罰金之折算標準，以示警懲。
據上論斷，應依刑事訴訟法第299 條第1 項前段、第300 條，刑
法第28條、第304 條第1 項、第47條第1 項、第41條第1 項前段
，刑法施行法第1 條之1 ，判決如主文。
本案經檢察官柯木聯到庭執行職務。
中    華    民    國   100    年    3     月    30    日
                  刑事第十八庭審判長法  官  彭慶文
                                    法  官  張詩芸
                                    法  官  林芳華
以上正本證明與原本無異。
如不服本判決應於收受送達後10日內向本院提出上訴書狀，並應
敘述具體理由；其未敘述上訴理由者，應於上訴期間屆滿後20日
內向本院補提理由書（均須按他造當事人之人數附繕）「切勿逕
送上級法院」。
                                    書記官  林鈴芬
中    華    民    國   100    年    3     月    30    日
附錄本案論罪科刑法條
刑法第304條
以強暴、脅迫使人行無義務之事或妨害人行使權利者，處3 年以
下有期徒刑、拘役或3 百元以下罰金。
前項之未遂犯罰之。